臺灣高等法院臺南分院民事判決　95年度上字第178號
上　訴　人
即被上訴人　己○○
　　　　　　戊○○
共　　　同
訴訟代理人　林國明　律師
被 上訴 人
即 上訴 人　東鑫電腦資訊股份有限公司
兼　法　定
代　理　人　甲○○
共　　　同
訴訟代理人　蘇新竹　律師
　　　　　　張清富　律師
被 上訴 人
即 上訴 人　全聯實業股份有限公司台南後甲分公司
法定代理人　丙○○
被 上訴 人
即 上訴 人　弘鈺生活館有限公司
法定代理人　癸○○
被 上訴 人
即 上訴 人　統一生活事業股份有限公司台南市第三分公司
法定代理人　乙○○
被 上訴 人
即 上訴 人　壬○○○○○○○.
　　　　　　林開業即最初的美美容材料行
　　　　　　周棋甯即大舞台菸酒專賣店
上列當事人間請求遷讓房屋等事件，兩造對於中華民國95年7月
11日臺灣臺南地方法院第一審判決（94年度訴字第1101號）各自
提起上訴，本院於96年3月20日言詞辯論終結，判決如下：
    主  文
兩造上訴均駁回。
第二審訴訟費用由兩造各自負擔。
    事  實
甲、上訴人即被上訴人己○○、戊○○（以下簡稱上訴人己○○
    等）方面：
壹、聲明：
一、上訴聲明：求為判決：(一)原判決關於駁回上訴人己○○等下
    列之訴部分廢棄。(二)上訴人東鑫電腦資訊股份有限公司（以
    下簡稱東鑫公司）應將坐落台南市○區○○段570-4、575-4
    地號土地上如附圖1A1、1A2、1A3、1A4、1A5、1B1、1B 2、
    1B3、1B4、1E1、1E2、1F1、1F2、1C1、1C2、1C3、1C4、1C
    5、1C6、1C7、1C8、1C9、1C10、1D1、1D2、2H1、2H2、2H3
    、2H4、2I1、2I2、2J1、2J2、2K1、2K2、2K3、2K4所示之
    建物（面積詳如附圖所載）遷讓並交還上訴人己○○；如附
    圖1C8、1C9、1C10所示之建物所占用之575-4號土地（面積
    詳如附圖所載）遷讓並交還上訴人己○○等。(三)上訴人甲○
    ○應將坐落台南市○區○○段570-4、575-4地號土地上如附
    圖1A1、1A2、1A3、1A4、1A5、1B1、1B2、1 B3、1B4、1E1
    、1E2、1C1、1C2、1C3、1C4、1C5、1C6、1C7、1C8、1C9、
    1C10、1D1、1D2、2H1、2H2、2H3、2H4、2I1、2I2所示之建
    物（面積詳如附圖所載）遷讓並交還上訴人己○○；如附圖
    1C8、1C9、1C10所示之建物所占用之575-4號土地 ( 面積詳
    如附圖所載)遷讓並交還上訴人己○○等。(四)上訴人全聯實
    業股份有限公司台南後甲分公司（以下簡稱全聯公司）應將
    坐落同上575-4地號土地上如附圖1C8、1C9、1C10所示之建
    物所占用之土地（面積詳如附圖所載）遷讓並交還上訴人己
    ○○等。(五)第一、二審訴訟費用由上訴人東鑫公司、甲○○
    、全聯公司、弘鈺生活館有限公司（以下簡稱弘鈺公司）、
    統一生活事業股份有限公司台南市第三分公司（以下簡稱統
    一公司）、壬○○○○○○○○○○○、林開業即最初的美
    美容材料行、周棋甯即大舞台菸酒專賣店（以下簡稱上訴人
    東鑫公司等8人）負擔。(六)上訴人己○○等願供擔保請准宣
    告假執行。
二、答辯聲明：求為判決：(一)上訴人東鑫公司等8人之上訴駁回
    。(二)第二審訴訟費用由上訴人東鑫公司等8人負擔。
貳、陳述：除與原判決記載相同者，茲引用之外，補稱略以：
一、關於上訴人東鑫公司應將租賃物遷讓並交還上訴人己○○部
    分：原判決理由認為已有公證書載明得強制執行，故不必再
    以訴訟請求。惟因在公證後，上訴人東鑫公司有增建鐵皮屋
    即判決書附圖1A3、1A5、1B3、1C5、1C8、1C9、1C10、2H2
    、2H4、2I2、2J2、2K1等部分，是否為公證書效力所及，尚
    有疑義，爰請求判決如上訴聲明第二項前段所載。
二、關於上訴人甲○○部分：因上訴人甲○○仍有支配系爭建物
    之情形，而原審僅判決上訴人甲○○應將如原判決附圖1F1
    、1F2、2J1、2J2、2K1、2K2、2K3、2K4所示之建物遷讓並
    交還上訴人己○○，但對於其他建物部分，並未准許，為此
    請求判決如上訴聲明第三項前段所載。
三、關於上訴人東鑫公司、甲○○與全聯公司應將判決書附圖1C
    8、1C9、1C10所示建物所占用之土地交還上訴人己○○等部
    分：原判決理由認為1C8、1C9、1C10是增建，無獨立之出入
    口，屬於原租賃物之一部分，故無庸將土地部分（占用575-
    4地號）交還上訴人己○○等。惟575-4地號土地所有權人為
    己○○與戊○○共有，應有部分各為2分之1，故請求判決如
    上訴聲明第二項後段、第三項後段及第四項所載。
四、按「租賃定有期限者，其租賃關係於期限屆滿時消滅，為民
    法第450條第1項所明定。同法第451條所謂視為不定期限繼
    續契約者，須承租人於租期屆滿後，仍為租賃物之使用收益
    ，而出租人不即表示反對之意思時，始有其適用。此種出租
    人之異議，通常固應於租期屆滿後，承租人仍為租賃物之使
    用收益時，即行表示之，惟出租人慮承租人取得此項默示更
    新之利益，而於租期行將屆滿之際，向之預為表示不願繼續
    契約者，仍不失為有反對意思之表示」（最高法院民國（下
    同）42年度台上字第410號判例參照）。次按民法第451條所
    定出租人於租期屆滿後須即表示反對之意思，始生阻止續租
    之效力。意在防止出租人於租期屆滿後，明知承租人就租賃
    物繼續使用收益而無反對之表示，過後忽又主張租賃關係消
    滅，使承租人陷於窘境而設，並非含有必須於租期屆滿時，
    始得表示反對之意義存在。故於訂約之際，訂明期滿後絕不
    續租，或續租應另訂契約者，仍難謂不發生阻止續約之效力
    （最高法院55年度台上字第276號判例參照）。上訴人己○
    ○於94年3月18日以台南地方法院郵局第297號存證信函通知
    上訴人東鑫公司，表示94年7月19日租期屆滿後不再續租系
    爭建物等情，此有存證信函1份在卷可稽。又系爭建物租賃
    契約第11條約定：租賃期間屆滿時，不須甲方即上訴人己○
    ○預先通知，租賃關係當然消滅，如雙方仍願繼續租賃，應
    另訂立書面契約，其租賃條件，由雙方協議定之。第12條約
    定：租期屆滿時，乙方即上訴人東鑫公司應即搬遷，將租賃
    物以原狀交還，不得有任何要求。若有遲延返還房屋時，除
    應支付相同於原租金之賠償金外，每逾期限1日應按日支付1
    萬元之違約金。審酌上訴人己○○與上訴人東鑫公司間，就
    系爭建物租賃期間屆滿時，租賃關係消滅，如雙方仍願意繼
    續租賃，應另訂立書面契約。上訴人東鑫公司於租賃契約屆
    滿時應即搬遷，若有遲延返還房屋時，除應支付相同於原租
    金之賠償金等約定，既始於89年7月19日系爭租賃契約初成
    立時即已約定清楚，並公證系爭契約。且上訴人己○○另於
    租期屆滿後，表示不再續租系爭建物等情，因上訴人己○○
    事先已以郵局存證信函通知上訴人東鑫公司不再續租，故上
    訴人東鑫公司於租期屆滿後，所溢付之款項，上訴人己○○
    係依據上開契約第12條之約定，以收受相當於租金之損害金
    之意思予以收受，依據上開最高法院判例意旨，因上訴人己
    ○○已於租期屆滿前，預為明確表示不願繼續出租，自無民
    法第451條規定之適用。
五、次按承租人非經出租人承諾，不得將租賃物轉租於他人。但
    租賃物為房屋者，除有反對之約定外，承租人得將其一部分
    ，轉租於他人。承租人違反前項規定，將租賃物轉租於他人
    者，出租人得終止契約，民法第443條定有明文。依據本件
    房屋租賃契約書第2條約定「乙方（指東鑫公司）非經甲方
    （指己○○）書面同意不得將租賃物之全部或一部轉租或借
    與他人使用，亦不得變更其承租主體組織或負責人名義。」
    上開房屋除上訴人東鑫公司外，現為弘鈺公司、全聯公司、
    統一公司、壬○○○○○○○○○○○、林開業即最初的美
    美容材料行、周棋甯即大舞台菸酒專賣店分別在上址營業，
    顯然已違反房屋租賃契約書第2條之約定，故上訴人依據民
    法第443條第2項規定，亦得終止契約，請求遷讓系爭房屋。
參、證據：援用原審提出之證據。
乙、被上訴人即上訴人東鑫公司、甲○○（以下簡稱上訴人東鑫
    公司等）方面：
壹、聲明：
一、上訴聲明：求為判決：(一)原判決不利上訴人東鑫公司等部分
    廢棄。(二)上列廢棄部份，上訴人己○○等在第一審之訴及假
    執行聲請均駁回。(三)第一、二審訴訟費用由上訴人己○○等
    負擔。
二、答辯聲明：求為判決：(一)上訴人己○○等之上訴駁回。(二)第
    一、二審訴訟費用均由上訴人己○○等負擔。
貳、陳述：除與原判決記載相同者，茲引用之外，補稱略以：
一、上訴人東鑫公司方面：
（一）本件係租地建屋契約，坐落台南市○區○○段570-4、575
      -4等2筆土地上建物門牌台南市○○路16、18、20、22號
      房屋，係先由東鑫公司之股東丁○○於87年7月1日向己○
      ○承租上開2筆基地，面積約760坪，租期自87年7月1日起
      至97年6月30日止，共計10年。另由股東甲○○、辛○○
      2人為連帶保證人，此有卷附之土地租賃契約，及對造94
      年3月18日之297號存證信函附卷可稽。丁○○租得系爭2
      筆土地後，即由東鑫公司出資新台幣（下同）5,000餘萬
      元興建房屋，而房屋之出資興建人並非對造，亦可由卷附
      第297號存證信函第2頁可資證明。對造既未實際出資興建
      房屋，其主張房屋係其所有，並訴請上訴人遷讓房屋，核
      與事實不符，自無理由。何況房屋與基地不可分離，對造
      自承上開2筆基地由東鑫公司股東丁○○出面承租後於其
      上興建系爭房屋，而由上訴人東鑫公司出資興建，且土地
      租賃契約租期尚未到期，則興建房屋之東鑫公司抗辯土地
      租約未屆滿，對造不得請求遷讓，依法應無不合。詎上訴
      人己○○等竟以土地租約係另一法律關係云云，法律見解
      ，自屬可議。
（二）另對造主張土地租約已因另訂房屋租約而失效力，上訴人
      東鑫公司否認此種主張。依對造與丁○○或東鑫公司所訂
      之土地或房屋租賃契約，均無約定房屋租賃契約成立時，
      土地租賃契約失其效力之規定。而丁○○租得土地後，將
      之提供東鑫公司建築房屋時，對造既未反對，則對造主張
      東鑫公司與之簽訂房屋租賃契約時，原有之土地租賃契約
      即失效力云云，實不可採。事實上，對照兩份契約內容，
      其每月租金及押租金均屬相同。且房屋係由東鑫公司出資
      興建，則東鑫公司嗣後與對造訂定之房屋租賃契約，但無
      法否認仍有租賃土地之事實。何況當初東鑫公司係請丁○
      ○公證土地租賃契約和房屋租賃契約，此事實業經證人庚
      ○○、辛○○證述在卷。詎丁○○竟公證房屋租賃契約，
      致造成東鑫公司重大損失。
（三）退而言之，若認本件為房屋租賃契約，則兩造之租約亦已
      更新為不定期限之租賃契約，原判決以對造曾在94年3月
      18日以台南地方法院郵局第297號存證信函通知東鑫公司
      ，表示94年7月19日租期屆滿後不再續租等情。然上揭存
      證信函係上訴人己○○向上訴人東鑫公司表示願以原租約
      之租賃條件，繼續出租。且對造在94年7月19日租約屆滿
      後，並未反對上訴人東鑫公司繼續使用租賃物反而仍依原
      租賃條件，按月收取東鑫公司之租金393,500元，此有卷
      附上訴人己○○等提示兌領之支票影本4紙可稽。依民法
      第451條規定意旨，本件應視為不定期限之租賃契約。原
      審認非不定期租約，顯然錯誤。至於上訴人己○○等主張
      依最高法院42年度台上字第410號及55年度台上字第276號
      判例意旨，本件應無民法第451條規定之適用云云。惟本
      案情況和上揭二判例不同，二個判例係單純指出租人在租
      期屆滿前已通知到期後不再續租，並未談及出租人是否繼
      續收取租金（上訴人己○○等主張係以收取損害金之意思
      收取）之問題。上訴人己○○等雖在94年3月18日租期屆
      滿前，以297號存證信函通知上訴人東鑫公司表示屆滿後
      不再續租等情，但上訴人己○○等在租期屆滿後，仍繼續
      收取上訴人東鑫公司之租金達4個月之久，又未阻止上訴
      人東鑫公司使用租賃物，上訴人己○○等既未向上訴人東
      鑫公司表示，係以收取損害金之意思收受，而上訴人己○
      ○等297號存證信函亦表示：「如東鑫公司願意繼續承租
      ，則本人同意按原房屋租賃契約之條件繼續出租．．每年
      調整百分之5．．．」等語。在該存證信函中也未提及溢
      付款項將作損害金處理，直到起訴時才主張所收受4個月
      款項，係以損害金之意思收受，顯然和上開最高法院之判
      例意旨情況完全不同。且本件雙方原同意繼續租約，此觀
      297號存證信函即明，只因上訴人東鑫公司未於94年6月19
      日前辦理續約手續，致生本件纏訟。惟依前述本件應有民
      法第451條之適用十分明確。就鈞院向台南市政府工務局
      調取之系爭房屋起造資料，其起造人名義雖為己○○，然
      所有工程費用及相關興建事宜，均由上訴人東鑫公司與甲
      ○○所為，併此敘明。
（四）系爭建物係東鑫公司出資興建，總計花費5,000餘萬元，
      而丁○○租地之租期約定至97年6月30日屆滿，亦即原約
      定東鑫公司可使用期間為10年。今對造在94年7月19日即
      主張終止租約，東鑫公司使用年限減少約3年，權益已嚴
      重受損。對造7年所收租金約2,000多萬元，東鑫公司建造
      房屋費用高達5,000多萬元，兩相比較，對造顯然有權利
      濫用之事實。
（五）違約金部份確屬過高，原判決除命東鑫公司給付相當於租
      金之損害金外，又按日加罰1萬元之違約金，自屬偏高。
二、上訴人甲○○部份：原審認定甲○○與周棋甯應將2K1、2K2
    、2K3、2K4及2J1、2J2、1F1、1F2部份交還己○○，其理由
    為甲○○以個人名義將該部份出租與周棋甯。但甲○○為東
    鑫公司之法定代理人，其出租周棋甯部份雖以個人名義簽約
    ，但對照其他部份之出租均以東鑫公司名義為出租人，顯見
    出租周棋甯部份，甲○○僅係代理東鑫公司出租而已，且該
    部份租金亦由東鑫公司收取，足見實際出租人仍為東鑫公司
    ，原審認係甲○○出租，容有誤會。
三、對造上訴部份之答辯：
（一）對東鑫公司部份：兩造公證書已載明得強制執行，應無對
      東鑫公司起訴之必要。對造主張增建部份，惟增建部份並
      非東鑫公司所建，自不得請求東鑫公司遷讓。
（二）甲○○部份：甲○○固為東鑫公司負責人，但出租與其他
      人係東鑫公司，並非甲○○，且租金亦由東鑫公司收取，
      請求甲○○遷讓，實無理由。
（三）對造請求甲○○交還1C8、1C9、1C10建物占用土地部份，
      該增建部份既非甲○○所增建，請求甲○○遷讓，應無理
      由。且增建部份並非獨立建物，其占用土地部份，亦無請
      求遷讓及交還之必要。
四、94年9月14日前之公證事宜，係因丁○○之妻當時於上訴人
    東鑫公司擔任會計，公司印鑑大小章由莊妻保管，故為保管
    之便，便請丁○○直接前去與其堂兄 (己○○先生)公證。
    又上訴人戊○○原於94年6月2日表示將前來協調公證時之爭
    議，上訴人東鑫公司之股東亦表示同意，但後來又告知丁○
    ○將協調日期改於9月份，但9月份時戊○○又再度失約。隨
    後，對方律師便直接寄送存證信函至上訴人東鑫公司，但上
    訴人東鑫公司發現：存證信函內容明顯與事實不符，經開會
    決議後，便決定請上訴人東鑫公司之法律顧問黃溫信回函予
    上訴人己○○。之後，上訴人東鑫公司即接到法院之傳票，
    立即詢問丁○○先生相關過程，並請其拿出當初公證之公證
    書內容，詢問為何當初房屋由上訴人東鑫公司股東出資興建
    ，有支付承包商及工程費用票據證明，但合約所列房屋所有
    權人為上訴人己○○，且上訴人東鑫公司股東庚○○、辛○
    ○再進一步詢問丁○○為何公證書內容與事實明顯不符時，
    丁○○不但惱羞成怒，並口出惡言，以致庭上無法知悉全部
    真相內容。上訴人東鑫公司唯一要求，因目前與小北百貨、
    全聯福利中心、微風公司尚有租約關係，請准雙方協調，圓
    滿解決交還土地問題。上訴人東鑫公司當初租地之時間為10
    年，公證為5年。
參、證據：除援用原審提出者外，補提房屋租賃契約、土地租賃
    契約、公證書影本各1份等為證，及聲請訊問證人庚○○、
    辛○○。
丙、被上訴人即上訴人全聯公司、弘鈺公司、統一公司、壬○○
    ○○○○○○○○○、林開業即最初的美美容材料行、周棋
    甯即大舞台菸酒專賣店均未於言詞辯論期日到場，亦均未提
    出書狀作何聲明及陳述。
丁、本院依上訴人東鑫公司之聲請函請台南市政府工務局檢送「
    台南市○區○○段3568、3569、3570、3571建號」之「建造
    執照」及「使用執照」之所有相關文件，過院參辦。
    理  由
壹、程序方面：
一、本件上訴人弘鈺公司法定代理人原為黃瓊美，後變更為癸○
    ○，有營利事業登記證、經濟部函及弘鈺公司變更登記表在
    卷可稽，上訴人弘鈺公司具狀聲明由癸○○承受訴訟（見原
    審卷第228至236頁），依法核無不合，應予准許。
二、上訴人全聯公司、弘鈺公司、統一公司、壬○○○○○○○
    ○○○○、林開業即最初的美美容材料行、周棋甯即大舞台
    菸酒專賣店經合法通知，無正當理由，均未於言詞辯論期日
    到場，核無民事訴訟法第386條各款所列情形，爰依上訴人
    己○○等之聲請，由其一造辯論而為判決。
貳、實體方面：
一、本件上訴人己○○等起訴主張：坐落台南市○區○○段570-
    4地號土地所有權全部及同段575-4地號土地所有權應有部分
    2分之1（下稱系爭土地）暨地上建物即門牌台南市○區○○
    路16、18、20、22號房屋（含騎樓、涼棚）（下稱系爭建物
    ）係上訴人己○○所有；另同上地段575-4地號土地所有權
    應有部分2分之1為上訴人戊○○所有，此有土地及建物登記
    簿謄本可證。上訴人己○○於89年7月19日將系爭建物出租
    予上訴人東鑫公司，約定租賃期限自89年7月19日起至94年7
    月19日止，每月租金308,700元，每年調整百分之5，第4年
    、第5年租金按第3年租金計算，此有房屋租賃契約書可稽。
    依據房屋租賃契約書第2條約定「乙方（指上訴人東鑫公司
    ）非經甲方（指上訴人己○○）書面同意不得將租賃物之全
    部或一部轉租或借與他人使用，亦不得變更其承租主體組織
    或負責人名義。」第12條約定：「租賃期間屆滿或中途終止
    租約時，乙方應即搬遷，將租賃物以原狀交還甲方，不得有
    任何要求，有如遲延除仍應給付相等於原租金之賠償金外，
    每逾期限壹日應給付甲方1萬元之違約金。」詎上訴人東鑫
    公司於94年7月19日租期屆滿時，竟拒絕遷讓交還房屋，上
    訴人己○○等自得依據上開契約書之約定，訴請上訴人東鑫
    公司應遷讓交還系爭建物及請求相當於租金之損害金及違約
    金。又上訴人己○○等本於所有權作用，請求其餘上訴人弘
    鈺公司、全聯公司、統一公司、壬○○○○○○○○○○○
    、林開業即最初的美美容材料行、周棋甯即大舞台菸酒專賣
    店應自其各人占有之建物遷出，並交還上訴人己○○之判決
    等語（原審判決後，原審之原告即上訴人己○○等就其敗訴
    部分提起上訴，原審之被告除力奧國際股份有限公司外，亦
    對其敗訴部分提起上訴，故原判決關於力奧國際股份有限公
    司部分已告確定）。
二、上訴人東鑫公司等則以：依上訴人己○○等提出之公證書（
    租賃契約書），上訴人甲○○並非契約當事人或連帶保證人
    。上訴人己○○等將甲○○列為被告實屬無據。上訴人甲○
    ○既為上訴人東鑫公司之法定代理人，自有權處理上訴人東
    鑫公司對外之一切法律行為，今上訴人己○○等若認上訴人
    東鑫公司轉租違反租約，此乃為上訴人己○○等是否對上訴
    人東鑫公司終止租約之問題，竟將其法定代理人列為被告，
    顯然不合法。又上訴人己○○等提出之公證書，約定逕受強
    制執行本旨欄載明：「承租人如不依限給付租金或租期屆滿
    不交還租賃物時，應逕受強制執行」。而上訴人己○○等亦
    主張本件係因租期已於94年7月19日屆滿，有起訴狀可稽。
    且依強制執行法第4條第1項第4款：「依公證法規定得為強
    制執行之公證書」之規定，兩造之公證書既有「租期屆滿不
    交還租賃物時，應逕受強制執行」之記載，則該公證書已具
    有強制執行名義，足見上訴人己○○等起訴顯然欠缺權利保
    護要件。再者，上訴人己○○等雖在94年3月18日以台南地
    方法院郵局第297號存證信函通知上訴人東鑫公司，表示於
    94年7月19日租期屆滿後不再續租等情。但上訴人己○○等
    在94年7月19日租約屆滿後，非但未依民法第454條規定返還
    到期後之租金，且仍按月收取上訴人東鑫公司之租金393,50
    0元，此有上訴人東鑫公司交付上訴人己○○按月提示兌領
    之支票影本4紙附呈可稽。上訴人己○○等在租期屆滿後，
    至其94年9月14日起訴止，對於上訴人東鑫公司繼續使用租
    賃物並未反對，又繼續收取上訴人東鑫公司2個月之租金。
    依民法第451條規定意旨，本件應視為不定期限之租賃契約
    。又上訴人己○○等未與上訴人東鑫公司簽訂房屋租賃契約
    前，係先與上訴人東鑫公司推派之股東丁○○先生簽訂土地
    租賃契約，租期至97年6月30日，有該土地租約影本可憑，
    此事並為上訴人己○○等所自認。是退萬步言，縱認房屋租
    期已屆滿，但土地租期尚有3年之久，上訴人己○○等訴請
    遷屋亦無理由。至於上訴人己○○等第297號存證信函稱，
    建物完成後，改由上訴人東鑫公司承租建物，原土地租賃契
    約已失效等情，上訴人東鑫公司否認之。對照房屋租賃契約
    和土地租賃契約，兩者之押租金和租金均相同，訂定房屋租
    賃契約後，租金並未增加，顯然實質上仍為土地租賃。而房
    屋租賃第1年租金308,700元，係依土地租金第1年28萬元，
    而每年調升百分之5，經2年調升所得之數額（計算式：第一
    年280,000×1.05=294,000，第二年294,000×1.05=308,700
    ）。又系爭建物係先由上訴人東鑫公司之股東丁○○於87年
    7月1日向上訴人己○○承租上開2筆基地，面積約760坪，租
    期自87年7月1日起至97年6月30日止，共計10年。此有卷附
    之土地租賃契約，及上訴人己○○等94年3月18日之297號存
    證信函可稽。丁○○租得系爭2筆土地後，即由上訴人東鑫
    公司出資5,000餘萬元興建房屋，而房屋之出資興建人並非
    上訴人己○○，亦可由上訴人己○○前揭297號存證信函第2
    頁可資證明。上訴人己○○既未實際出資興建房屋，其主張
    房屋係其所有，並訴請上訴人東鑫公司遷讓房屋，核與事實
    不符自無理由。又土地租賃契約尚未到期，上訴人己○○不
    得請求交還租賃物。而房屋與基地不可分離，上訴人己○○
    自承該2筆基地由上訴人東鑫公司股東丁○○出面承租後興
    建系爭建物，而房屋為上訴人東鑫公司出資興建，且土地租
    賃契約租期尚未到期，則興建房屋之上訴人東鑫公司或房屋
    使用人抗辯上訴人己○○不得請求交還土地，依法應無不合
    。上訴人己○○主張土地租約已因另訂房屋租約而失效力。
    上訴人東鑫公司否認此種主張。依上訴人己○○與丁○○或
    上訴人東鑫公司所訂之土地或房屋租賃契約，均無約定房屋
    租賃契約成立時，土地租賃契約失其效力之規定。何況上訴
    人己○○一再主張2份契約當事人不同，租賃物不同，為2份
    各自獨立之契約，既為如此，上訴人己○○與丁○○所訂之
    土地租賃契約，為什麼在上訴人己○○與上訴人東鑫公司訂
    立房屋租賃契約時，該土地租賃契約即失效力，應請上訴人
    己○○等說明其根據何在，不得只憑一句「失其效力」就認
    定土地租賃契約已不存在！事實上，對照兩份契約內容，其
    每月租金及押租金均屬相同。且房屋係由上訴人東鑫公司出
    資興建，則上訴人東鑫公司與上訴人己○○雖訂定房屋租賃
    契約，然其真意應為向上訴人己○○租賃土地，而非租賃房
    屋，其理至明。上訴人己○○係於87年7月1日將系爭土地，
    出租與上訴人東鑫公司推派之股東丁○○，並由股東甲○○
    、辛○○2人為連帶保證人。嗣租得土地後，由上訴人東鑫
    公司出資5,000餘萬元興建系爭建物，只因上訴人己○○當
    時為保障其權益，要求需以其名義作為房屋起造人。上訴人
    東鑫公司花費5,000餘萬元，加上支付上訴人己○○7年之租
    金總額2,000餘萬元，上訴人東鑫公司7年使用該土地之費用
    高達8,000萬元，殊非合理，顯然上訴人己○○行使權利有
    違民法第148條誠信原則之規定，係權利濫用，應不受法律
    之保護。又上訴人東鑫公司簽訂房屋租賃契約後，不久即將
    部份房屋分租其他上訴人營業，上訴人己○○數次至系爭建
    物，知悉有分租之事實，數年來均無任何異議或反對，此有
    證人可資傳證，顯然上訴人己○○已同意或默認轉租之情事
    。此與上訴人己○○之第297號存證信函表示仍願以原條件
    出租上訴人東鑫公司之事實相符。上訴人己○○主張轉租違
    約，實無理由。又上訴人己○○除請求損害金外，另按日請
    求違約金1萬元，違約金過高，請求依民法第252條規定酌減
    ，以維公平等語，資為抗辯。
三、兩造對於下列事實，並不爭執，堪信為實：
（一）坐落台南市○區○○段570-4地號、地目建、面積2,184平
      方公尺土地，所有權人為上訴人己○○，所有權權利範圍
      為全部。同段575-4地號、地目建、面積367平方公尺土地
      ，所有權人為己○○、戊○○，所有權權利範圍各為應有
      部分2分之1。坐落上開土地地上建物即同段3568、3569、
      3570、3571建號，門牌號碼分別為台南市○區○○路22、
      16、20、18號房屋，所有權權利範圍均為全部，所有權人
      為上訴人己○○，此有土地登記謄本6份在卷可稽（見原
      審卷第11至20頁）。
（二）上訴人己○○與上訴人東鑫公司於89年7月19日就系爭建
      物簽訂房屋租賃契約，租期自89年7月19日起至94年7月19
      日止，租金每月308,700元。系爭建物租賃契約書第2條約
      定：乙方即承租人東鑫公司非經甲方即上訴人己○○同意
      ，不得將租賃物之全部或一部轉租或借與他人使用，亦不
      得變更其承租主體組織或負責人名義。第9條約定：租賃
      期間內，甲方有法定原因，終止租約或乙方提前終止租約
      時，均應於1個月前通知對方。第11條：租賃期間屆滿時
      ，不須甲方即上訴人己○○預先通知，租賃關係當然消滅
      ，如雙方仍願繼續租賃，應另訂立書面契約，其租賃條件
      ，由雙方協議定之。第12條：租期屆滿時，乙方即上訴人
      東鑫公司應即搬遷，將租賃物以原狀交還，不得有任何要
      求。若有遲延返還房屋時，除應支付相同於原租金之賠償
      金外，每逾期限1日應按日支付1萬元之違約金，此有房屋
      租賃契約影本1份在卷可稽（見原審卷第22頁）。
（三）上訴人己○○於94年3月18日以台南地方法院郵局第297號
      存證信函通知上訴人東鑫公司，表示94年7月19日租期屆
      滿後不再續租系爭建物，此有存證信函影本1份在卷可稽
      （見原審卷第23至25頁）。
（四）上訴人己○○於租期屆滿後，繼續收取上訴人東鑫公司所
      簽發每張面額395,000元之支票，並已兌現4張，此有支票
      影本4份在卷可稽（見原審卷第52至55頁）。
（五）訴外人丁○○與上訴人己○○於87年7月1日簽訂系爭土地
      之租賃契約，租期至97年6月30日止，約定租金為每月28
      萬元，押租金84萬元。另約定乙方即丁○○得按己意規劃
      或建築，此有土地租賃契約影本1份在卷可稽（見原審卷
      第56至57頁）。
（六）系爭建物占有情形如下：
    1.上訴人甲○○將系爭建物如附圖所示2Ｋ1、2Ｋ2、2Ｋ3、
      2Ｋ4、2J1、2J2、1F1、1F2部分出租予上訴人周棋甯即大
      舞台菸酒專賣店經營大舞台ＫＴＶ，租期自94年7月20日
      至95年7月19日，租金每月55,000元，此有房屋租賃契約
      影本1份在卷可稽（見原審卷第172至176頁）。
    2.上訴人東鑫公司將系爭建物如附圖所示1Ｃ1、1Ｃ2、1Ｃ3
      、1Ｃ4、1Ｃ5、1Ｃ6、1Ｃ7、1Ｃ8、1Ｃ9、1Ｃ10及1Ｄ1
      、1Ｄ2部分，出租上訴人全聯公司，租期自90年6月6日至
      97年6月30日，租金每月24萬元；其中如附圖所示1Ｃ1、1
      Ｃ2、1Ｃ3、1Ｃ4、1Ｃ5、1Ｃ6、1Ｃ7、1Ｃ8、1Ｃ9、1Ｃ
      10由上訴人全聯公司經營全聯社，此有房屋租賃契約影本
      1份在卷可稽（見原審卷第177至179頁）。至如附圖所示1
      Ｄ1、1Ｄ2另由上訴人全聯公司另轉租予上訴人統一公司
      經營康是美藥妝店，此有勘驗筆錄在卷可稽（見原審卷第
      90頁）。
    3.上訴人東鑫公司將系爭建物如附圖所示2Ｉ1、2Ｉ2、2J1
      、2J2、1F1、1F2部分出租訴外人吳秋香，租期自93年3月
      1日至97年5月31日，租金每月5萬元，此有房屋租賃契約
      影本1份在卷可稽（見原審卷第185至189頁）。該部分現
      由上訴人林開業經營最初的美美容材料行，此有勘驗筆錄
      及最初的美美容材料行營利事業登記抄本1份在卷可稽（
      見原審卷第90、220至221頁）。
    4.上訴人東鑫公司將系爭建物如附圖所示1Ａ1、1Ａ2、1Ａ3
      、1Ａ4、1Ａ5部分出租訴外人黃瓊美供上訴人弘鈺公司經
      營小北百貨批發，租期自90年6月17日至96年5月16日，租
      金每月30萬元，嗣於95年3月24日黃瓊美再將該租賃契約
      之權利義務讓與上訴人弘鈺公司承受，此有房屋租賃契約
      影本1份在卷可稽（見原審卷第190至196頁）。
    5.上訴人楊秀華占有如附圖所示1Ｅ1、1Ｅ2部分經營天蠍座
      手調飲品坊，此有勘驗筆錄在卷可稽（見原審卷第90頁）
      。
四、上訴人己○○等另主張系爭土地及地上建物係上訴人己○○
    所有；另同上地段575-4地號土地所有權應有部分2分之1為
    上訴人戊○○所有。上訴人己○○於89年7月19日將系爭建
    物出租予上訴人東鑫公司，約定不得轉租，詎上訴人東鑫公
    司違約轉租，並於94年7月19日租期屆滿時，竟拒絕遷讓交
    還房屋，上訴人己○○自得依據租賃契約書之約定，訴請上
    訴人東鑫公司應遷讓交還系爭建物及請求相當於租金之損害
    金及違約金。又上訴人己○○等本於所有權作用，請求其餘
    上訴人弘鈺公司、全聯公司、統一公司、壬○○○○○○○
    ○○○○，林開業即最初的美美容材料行、周棋甯即大舞台
    菸酒專賣店應自其各人占有之建物遷出，並交還上訴人己○
    ○等情，惟為上訴人東鑫公司等所否認，並以前揭情詞置辯
    。茲本件所應審究者闕為：(一)上訴人東鑫公司等8人占有系
    爭建物是否無權占有？上訴人甲○○是否為系爭建物之間接
    占有人？其占有之範圍為何？兩造間系爭建物之租賃契約是
    否已更新為不定期限之租賃契約？上訴人己○○等是否同意
    或默認上訴人東鑫公司轉租？系爭土地租賃契約尚未到期，
    上訴人己○○等是否不得請求交還租賃物？上訴人己○○等
    請求上訴人東鑫公司及甲○○將如附圖所示1C8、1C9、1C10
    所示之建物，所占用之土地遷讓並交還上訴人己○○等，是
    否有理由？(二)上訴人己○○等是否權利濫用？(三)上訴人己○
    ○等起訴請求上訴人東鑫公司遷讓系爭建物，是否欠缺權利
    保護要件？(四)上訴人己○○等請求上訴人東鑫公司應給付自
    94年7月20日起至遷讓系爭建物之日止，按月以393,500元計
    算之損害金是否有據？(五)上訴人己○○等請求上訴人東鑫公
    司應給付自94年7月20日起至遷讓交還房屋之日止按日以1萬
    元計算之損害金，是否有據？損害金是否過高？經查：
（一）上訴人東鑫公司等8人占有系爭建物是否無權占有？
    1.按請求返還占有物之訴，固應以現在占有該物之人為被告
      ，惟所稱占有，不惟指直接占有，即間接占有亦包括在內
      。貸與人係經由借用人維持其對借用物之事實上管領力，
      依民法第941條規定為間接占有人，不失為現在占有人，
      借用人依其自己之使用目的而占有，則係直接占有人，並
      非貸與人之占有輔助人（最高法院90年度台上字第2217號
      判決參照）。本件上訴人甲○○固為系爭建物租賃契約承
      租人即上訴人東鑫公司之法定代理人，惟上訴人甲○○以
      自己名義將系爭建物如附圖所示2Ｋ1、2Ｋ2、2Ｋ3、2Ｋ4
      部分出租予上訴人周棋甯即大舞台菸酒專賣店經營大舞台
      ＫＴＶ，租期自94年7月20日至95年7月19日。依據前開最
      高法院判決之意旨，上訴人甲○○即經由上訴人周棋甯即
      大舞台菸酒專賣店維持其對系爭建物該部分之事實上管領
      力，而為間接占有人，惟上訴人甲○○間接占有系爭建物
      之範圍，既僅有如附圖所示2Ｋ1、2Ｋ2、2Ｋ3、2Ｋ4出租
      予上訴人周棋甯即大舞台菸酒專賣店部分，從而上訴人己
      ○○等請求上訴人甲○○返還系爭建物逾此範圍部分，自
      與法未合，難予准許。
    2.上訴人己○○與上訴人東鑫公司就系爭建物簽訂房屋租賃
      契約，租期自89年7月19日起至94年7月19日止，至本件言
      詞辯論終結前業已屆滿等情，有房屋租賃契約書及公證書
      各1份在卷可稽（見原審卷第21、22頁），且為兩造所不
      爭執，堪信為真實。上訴人東鑫公司等固辯稱上訴人己○
      ○在租約屆滿後，仍按月收取上訴人東鑫公司每月之租金
      ，上訴人己○○在租期屆滿至本件起訴止，對於上訴人東
      鑫公司繼續使用租賃物並未反對，又繼續收取上訴人東鑫
      公司2個月之租金。從而系爭租賃契約應視為不定期限之
      租賃契約。又上訴人己○○未與上訴人東鑫公司簽訂系爭
      建物租賃契約前，係先與上訴人東鑫公司推派之股東丁○
      ○先生簽訂系爭土地租賃契約，租期至97年6月30日，系
      爭土地租賃契約尚未因屆期而消滅，且系爭建物為上訴人
      東鑫公司出資興建云云。惟按不動產物權，依法律行為而
      取得設定、喪失、及變更者，非經登記，不生效力，民法
      第758條定有明文。系爭建物起造人及所有權人均經登記
      為上訴人己○○，且上開建物租賃契約需送公證，亦係由
      上訴人東鑫公司推派之股東丁○○與上訴人己○○所簽訂
      的等情，已為證人庚○○於本院準備程序到庭作證屬實（
      見本院卷第122、123頁），復有建物登記謄本4份在卷可
      稽（見原審卷第14至20頁），並經本院向台南市政府工務
      局調取系爭房屋起造人名義為己○○之資料，在卷足稽。
      因之，堪認系爭建物為上訴人己○○所有。又上訴人己○
      ○有於94年3月18日以台南地方法院郵局第297號存證信函
      通知上訴人東鑫公司，表示94年7月19日租期屆滿後不再
      續租系爭建物等情，此有存證信函1份在卷可稽（見原審
      卷第23至25頁）。參以按民法第451條所定出租人於租期
　　　屆滿後須即表示反對之意思，始生阻止續租之效力。意在
　　　防止出租人於租期屆滿後，明知承租人就租賃物繼續使用
  　　收益而無反對之表示，過後忽又主張租賃關係消滅，使承
    　租人陷於窘境而設，並非含有必須於租期屆滿時，始得表
      示反對之意義存在。故於訂約之際，訂明期滿後絕不續租
      ，或續租應另訂契約者，仍難謂不發生阻止續約之效力（
      最高法院55年度台上字第276號判例參照）。而系爭建物
      租賃契約第11條約定：「租賃期間屆滿時，不須甲方即上
　　　訴人己○○預先通知，租賃關係當然消滅，如雙方仍願繼
  　　續租賃，應另訂立書面契約，其租賃條件，由雙方協議定
    　之。」第12條約定：「租期屆滿時，乙方即上訴人東鑫公
      司應即搬遷，將租賃物以原狀交還，不得有任何要求。若
      有遲延返還房屋時，除應支付相同於原租金之賠償金外，
      每逾期限1日應按日支付1萬元之違約金。」即知上訴人己
      ○○與上訴人東鑫公司間於89年7月19日系爭租賃契約初
      成立時，即已約定「雙方就系爭建物之租賃關係於租賃期
      間屆滿時消滅，如雙方仍願繼續租賃，應另訂立書面契約
      為之。如未續約，上訴人東鑫公司於租賃契約屆滿時應即
      搬遷，若有遲延返還房屋時，除應支付相同於原租金之賠
      償金」等情明確，並經公證系爭契約在卷可稽，且事實上
      ，上訴人己○○於租期屆滿後表示不再續租系爭建物，且
      雙方並未以書面訂立續租契約，從而上訴人己○○依上開
      契約12條約定而主張其係以收受相當於租金之損害金之意
      思予以收受系爭支票，應可採信。又上訴人己○○等297
      號存證信函亦表示：「如東鑫公司願意繼續承租，則本人
      同意按原房屋租賃契約之條件繼續出租．．每年調整百分
      之5．．．」等語。該存證信函中固未提及溢付款項將作
      損害金處理，亦未表明東鑫公司收到該函即表示雙方同意
      繼續租約，此觀297號存證信函即明，因之，依上開判例
      及說明，上訴人東鑫公司難主張本件應有民法第451條之
      視為不定期限繼續契約之適用。又證人庚○○雖於本院證
      稱：上訴人東鑫公司有出資5,000萬元興建房屋於系爭土
      地上等語（見本院卷第122頁），惟如前所述，系爭建物
      所有權人既登記為上訴人己○○，上訴人東鑫公司主張其
      出資興建系爭建物，上訴人己○○等不得請求其遷讓云云
      ，於法無據，而難憑採。
    3.租賃房屋之契約，並無反對轉租之約定者，依民法第443
      條第1項之規定，承租人雖得將房屋一部轉租他人，然如
      將房屋全部轉租他人，則雖無此約定，亦非經出租人承諾
      ，不得為之（最高法院37年度上字第7633號判例參照）。
      查本件上訴人己○○與上訴人東鑫公司，於89年7月19日
      就系爭建物所簽訂房屋租賃契約書第2條約定「乙方即承
      租人東鑫公司非經甲方即上訴人己○○書面同意，不得將
      租賃物之全部或一部轉租或借與他人使用，亦不得變更其
      承租主體組織或負責人名義」等語。由此可知，上訴人己
      ○○與上訴人東鑫公司就系爭建物所簽訂房屋租賃契約書
      既已特別約定上訴人東鑫公司非經上訴人己○○之書面同
      意，不得為一部或全部之轉租行為或使用借貸。上訴人東
      鑫公司固抗辯上訴人己○○同意上訴人轉租云云，惟就兩
      造間約定上訴人己○○同意轉租之書面並未舉證以實其說
      ，其辯稱：上訴人己○○默示同意轉租云云，自與兩造約
      定不符，難認可採。
    4.按租賃定有期限者，其租賃關係，於期限屆滿時消滅，民
      法第450條第1項定有明文。上訴人己○○乃本於系爭建物
      房屋租賃契約期限屆滿，訴請上訴人東鑫公司遷讓系爭建
      物。上訴人東鑫公司固辯稱訴外人丁○○與上訴人己○○
      於87年7月1日簽訂系爭土地之租賃契約，租期至97年6月
      30日止，系爭土地租賃契約尚未屆期云云，惟系爭土地租
      賃契約乃另外之法律關係，而上訴人己○○係本於系爭建
      物租賃期限屆滿之法律關係而主張，從而上訴人東鑫公司
      執此抗辯，亦無理由。
    5.系爭建物如附圖所示1C8、1C9、1C10部分乃為增建，惟該
      增建部分並無獨立出入口，因認構造上及使用上並無獨立
      性，自不得獨立為物權之客體，從而，系爭建物所有權範
      圍因上開增建部分之添附而擴張。且上開增建部分均為上
      訴人東鑫公司、甲○○所否認興建，而上訴人己○○既為
      系爭建物之所有人，自依法對該增建部分取得所有權甚明
      ，從而其請求上訴人東鑫公司、甲○○將如附圖1C8、1C9
      、1C10所示之建物占用之土地（占用575-4地號）遷讓並
      交還上訴人己○○等，及請求上訴人全聯公司將該增建部
      分遷讓並交還上訴人戊○○，於法無據，自難予准許。
    6.綜上所述，上訴人周棋甯即大舞台菸酒專賣店占有系爭建
      物如附圖所示2Ｋ1、2Ｋ2、2Ｋ3、2Ｋ4、2J1、2J2、1F1
      、1F2；上訴人全聯公司占有系爭建物如附圖所示1Ｃ1、1
      Ｃ2、1Ｃ3、1Ｃ4、1Ｃ5、1Ｃ6、1Ｃ7、1Ｃ8、1Ｃ9、1Ｃ
      10；上訴人統一公司占有如附圖所示1Ｄ1、1Ｄ2部分；上
      訴人力奧公司占有系爭建物如附圖所示1Ｂ1、1Ｂ2、1Ｂ3
      、1Ｂ4、2H1、2H2、2H3、2H4部分；上訴人林開業即最初
      的美美容材料行占有系爭建物如附圖所示2Ｉ1、2Ｉ2、2J
      1、2J2、1F1、1F2部分；上訴人弘鈺公司占有如附圖所示
      1Ａ1、1Ａ2、1Ａ3、1Ａ4、1Ａ5部分，上訴人楊秀華占有
      如附圖所示1Ｅ1、1Ｅ2部分等情，業經原審履勘現場屬實
      ，並經台南市東南地政事務所製作複丈成果圖2份在卷可
      按（見原審卷第89至91、129至131頁），上訴人周棋甯即
      大舞台菸酒專賣店本於與上訴人甲○○之租賃關係占有系
      爭建物，上訴人全聯公司本於與上訴人東鑫公司之租賃關
      係，上訴人統一公司及弘鈺公司均非本於系爭建物所有權
      人或有處分權人之租賃關係占有系爭建物，其占有系爭建
      物均基於債之關係，自不得對抗所有權人，至上訴人林開
      業即最初的美美容材料行及楊秀華就其占有系爭建物之合
      法權源並未舉證以實其說，渠等占有既無法律上之正當事
      由，核屬無權占有無誤，亦有自系爭建物遷出之義務。從
      而，上訴人己○○依租賃契約及民法第767條之規定，請
      求：(1)上訴人甲○○、上訴人周棋甯即大舞台菸酒專賣店
      將系爭建物如附圖所示2Ｋ1、2Ｋ2、2Ｋ3、2Ｋ4、2J1、2
      J2、1F1、1F2部分遷讓並交還上訴人己○○；(2)上訴人全
      聯公司將系爭建物如附圖所示1Ｃ1、1Ｃ2、1Ｃ3、1Ｃ4、
      1Ｃ5、1Ｃ6、1Ｃ7、1Ｃ8、1Ｃ9、1Ｃ10部分遷讓並交還
      上訴人己○○；(3)上訴人統一公司將如附圖所示1Ｄ1、1
      Ｄ2部分遷讓並交還上訴人己○○；(4)上訴人林開業即最
      初的美美容材料行將系爭建物如附圖所示2Ｉ1、2Ｉ2、2J
      1、2J2、1F1、1F2部分遷讓並交還上訴人己○○；(5)上訴
      人弘鈺公司將系爭建物如附圖所示1Ａ1、1Ａ2、1Ａ3、1
      Ａ4、1Ａ5部分遷讓並交還上訴人己○○；(6)上訴人楊秀
      華將系爭建物如附圖所示1Ｅ1、1Ｅ2部分遷讓並交還上訴
      人己○○，均屬有據，應予准許。另訴訟繫屬中為訴訟標
      的之法律關係雖移轉於第三人，於訴訟無影響，為民事訴
      訟法第254條第1項所明定。此所謂移轉，祇問有移轉事實
      ，不問移轉之原因究係基於法律行為抑法律規定，且無論
      權利移轉或義務移轉或請求標的物之占有移轉，均包括在
      內。上訴人己○○等提起本件訴訟之際，上訴人楊秀華既
      無權占有系爭建物，而於訴訟繫屬中將系爭建物交付不知
      名之第三人占有，無異於訴訟繫屬中為訴訟標的之法律關
      係移轉於第三人，依民事訴訟法第254條第1項規定，於訴
      訟無影響（參照最高法院93年度台上字第903號判決），
      上訴人己○○等自仍得本於無權占有之法律關係對上訴人
      楊秀華為請求，併此敘明。
（二）民法第148條第1項係規定行使權利，不得以損害他人為主
      要目的，若當事人行使權利，雖足使他人喪失利益，而苟
      非以損害他人為主要目的，即不在該條所定範圍之內（最
      高法院45年台上字第105號判例參照）。所稱權利之行使
      ，是否以損害他人為主要目的，應就權利人因權利行使所
      能取得之利益，與他人及國家社會因其權利行使所受之損
      失，比較衡量以定之。倘其權利之行使，自己所得利益極
      少而他人及國家社會所受之損失甚大者，非不得視為以損
      害他人為主要目的，此乃權利社會化之基本內涵所必然之
      解釋。本件上訴人東鑫公司固辯稱上訴人己○○係於87年
      7月1日將系爭土地，出租與上訴人東鑫公司推派之股東丁
      ○○，並由股東甲○○、辛○○2人為連帶保證人。嗣租
      得系爭土地後，由上訴人東鑫公司出資5,000餘萬元興建
      系爭建物，只因上訴人己○○當時為保障其權益，要求需
      以其名義作為房屋起造人。上訴人東鑫公司花費5,000 餘
      萬元，加上支付上訴人己○○7年之租金總額2,000餘萬元
      ，上訴人東鑫公司7年使用系爭土地之費用高達8,000萬元
      云云。惟上訴人己○○與上訴人東鑫公司間，就系爭土地
      為如何之開發與利用，兩造所訂定之系爭土地租賃契約，
      乃本於契約自由原則之結果，不論上訴人東鑫公司抗辯其
      出資5,000餘萬元興建系爭建物是否屬實，惟系爭建物所
      有權人既已登記為上訴人己○○，且系爭建物經上訴人東
      鑫公司及甲○○全部為轉租之結果，每月租金之收入共82
      5,000元，乃上訴人己○○出租系爭建物予上訴人東鑫公
      司租金之2倍有餘，上訴人東鑫公司及甲○○並藉此獲利
      ，從而上訴人己○○本於所有權人之地位行使權利，尚難
      認有何權利濫用之可言。
（三）上訴人己○○與上訴人東鑫公司，於89年7月19日就系爭
      建物簽訂房屋租賃契約所為之公證書，約定逕受強制執行
      本旨欄載明：「承租人如不依限給付租金或租期屆滿不交
      還租賃物時，應逕受強制執行」。系爭建物租賃關係既因
      租賃期限屆滿而消滅，依強制執行法第4條第1項第4款：
      「依公證法規定得為強制執行之公證書」之規定，兩造之
      公證書既有「租期屆滿不交還租賃物時應逕受強制執行」
      之約定，則該公證書已具有強制執行名義，從而上訴人己
      ○○起訴上訴人東鑫公司應遷讓系爭建物部分，即欠缺權
      利保護要件，難予准許。
（四）依上訴人己○○與上訴人東鑫公司間系爭建物租賃契約第
      12條約定：租期屆滿時，乙方即上訴人東鑫公司應即搬遷
      ，將租賃物以原狀交還，不得有任何要求。若有遲延返還
      房屋時，除應支付相同於原租金之賠償金外，每逾期限1
      日應按日支付1萬元之違約金。參諸系爭建物現值約為600
      萬，有房屋稅繳款書4份在卷可按（見原審卷第27至28頁
      ）。上訴人己○○與上訴人東鑫公司間系爭建物約定之租
      金為每月393,500元，上訴人東鑫公司及甲○○全部為轉
      租之結果，每月租金之收入共825,000元，因認上訴人己
      ○○請求上訴人東鑫公司自95年7月1日起，給付遲延返還
      系爭建物時相同於原租金即每月393,500元之賠償金，尚
      屬有據，應予准許。
（五）上訴人東鑫公司另抗辯系爭建物租賃契約第12條約定如有
      遲延返還系爭建物，每逾期限1日應按日支付1萬元之違約
      金過高云云。按當事人約定之違約金過高者，法院得依民
      法第252條以職權減至相當之數額，惟是否相當仍須依一
      般客觀事實、社會經濟狀況及當事人所受損害情形，以為
      酌定標準（最高法院49年度台上字第807號判例參照）。
      本件審酌上訴人己○○與上訴人東鑫公司間系爭建物約定
      之租金為每月393,500元，上訴人東鑫公司及甲○○全部
      為轉租之結果，每月租金之收入共825,000元，為東鑫公
      司承租系爭建物租金之2倍餘，本件次承租人均尚未自系
      爭建物遷出等情形，認上訴人己○○請求上訴人東鑫公司
      給付自94年7月20日起至返還系爭建物止，每逾期限1日應
      按日支付1萬元之違約金，核屬相當，故上訴人東鑫公司
      此抗辯由，無足採取。
五、綜上所述，上訴人己○○等依所有物返還請求權及租賃契約
    之法律關係，訴請（一）上訴人弘鈺公司應將如附圖1A1、1
    A2、1A3、1A4、1A5，面積共938.69平方公尺建物遷讓並交
    還上訴人己○○。（二）上訴人全聯公司應將如附圖1C1、1
    C2、1C3、1C4、1C5、1C6、1C7、1C8、1C9、1C10，面積共
    887.35平方公尺建物遷讓並交還上訴人己○○。（三）上訴
    人統一公司應將如附圖1D1、1D2，面積共115.73平方公尺建
    物遷讓並交還上訴人己○○。（四）上訴人壬○○○○○○
    ○○○○○應將如附圖所示1E1、1E2，面積53.5 9平方公尺
    建物遷讓並交還上訴人己○○。（五）上訴人林開業即最初
    的美美容材料行應將如附圖2I1、2I2、2J1、2J2及1F1、1F2
    ，面積469.34平方公尺建物遷讓並交還上訴人己○○。（六
    ）上訴人甲○○、上訴人周棋甯即大舞台菸酒專賣店應將如
    附圖2K1、2K2、2K3、2K4及2J1、2J2、1F1、1F2，面積525.
    38平方公尺建物遷讓並交還上訴人己○○。（七）上訴人東
    鑫公司應給付上訴人己○○自94年7月20日起至95年6月30日
    止按日以1萬元計算之損害金及自95年7月1日起至遷讓交還
    建物之日止按月以393,500元加按日以1萬元計算之損害金，
    於法有據，應予准許，逾此部分之請求，則無理由，應予駁
    回。原判決就上開應准許部分，為上訴人東鑫公司、甲○○
    、全聯公司、弘鈺公司、統一公司、壬○○○○○○○○○
    ○○、林開業即最初的美美容材料行、周棋甯即大舞台菸酒
    專賣店敗訴之判決，並依兩造之聲請為准、免假執行之宣告
    ；至於上訴人己○○、戊○○之請求不應准許部分，原判決
    為渠等2人敗訴之判決，並駁回其假執行之聲請，經核於法
    並無不合，兩造各就其敗訴部分上訴，指摘原判決不當，求
    予廢棄改判，均為無理由，應予駁回。
六、按判決所命之給付，其性質非長時間不能履行者，法院得定
    相當之履行期間（民事訴訟法第396條第1項），本件交還房
    屋部分，非長時間不能履行，爰依法酌定履行期間為3個月
    ，以資兼顧。
七、本件事證已臻明確，兩造其餘攻擊防禦方法及證據資料，核
    與本件判決結果不生影響，不予一一論述，併予敘明。
八、據上論結，本件兩造之上訴，均為無理由，依民事訴訟法第
    463條、第385條第1項前段、第449條第1項、第78條，判決
    如主文。
中　　華　　民　　國　　96　　年　　4　　月　　 3 　　日
                  民事第四庭  審判長 法　官   王惠一
　　　　　　　　　　　      　　　　 法　官   林永茂
　　　　　　　　　　　      　　　　 法　官   王浦傑
上為正本係照原本作成。
如對本判決上訴，須於判決送達後20日內向本院提出上訴狀，未
表明上訴理由者，應於上訴後20日內，向本院提出理由書（須附
繕本）。依法須繳納裁判費並應委任律師為訴訟代理人，始得上
訴。
中　　華　　民　　國　　96　　年　　4 　　月　　 4 　 日
                                      書記官   廖英琇
【附記】
民事訴訟法第466條之1：
(1)對於第二審判決上訴，上訴人應委任律師為訴訟代理人。但上
  訴人或其法定代理人具有律師資格者，不在此限。
(2)上訴人之配偶、三親等內之血親、二親等內之姻親，或上訴人
  為法人、中央或地方機關時，其所屬專任人員具有律師資格並
  經法院認為適當者，亦得為第三審訴訟代理人。
民事訴訟法第466條之2：
　上訴人無資力委任訴訟代理人者，得依訴訟救助之規定，聲請
  第三審法院為之選任律師為其訴訟代理人。
